【裁判字號】    98,交聲,422
【裁判日期】    990111
【裁判案由】    聲明異議
【裁判全文】
臺灣屏東地方法院交通事件裁定         98年度交聲字第422號
原處分機關  交通部公路總局高雄區監理所屏東監理站
異  議  人  甲○○
上列異議人因違反道路交通管理處罰條例案件，對於原處分機關
於民國98年11月23日所為之處分（原處分：屏監違字第裁82-V00
000000號），聲明異議，本院裁定如下：
    主  文
異議駁回。
    理  由
一、原處分意旨略以：異議人騎乘車牌號碼為GIU-781 號之普通
    重型機車，於民國98年5 月27日11時20分許，行經屏東縣屏
    東市○○路與瑞光路交岔路口闖越紅燈，並有駕駛汽車未隨
    身攜帶駕駛執照之違規情事，為屏東縣政府警察局屏東分局
    民和派出所員警乙○○攔停、舉發，經查核無訛，乃依道路
    交通管理處罰條例第53條第1 項、第25條第3 款、第63 條
    第1 項第3 款及違反道路交通管理事件統一裁罰基準及處理
    細則等規定，共裁處異議人罰鍰新臺幣（下同）5, 100元，
    並記違規點數3 點等語。
二、聲明異議意旨略以：本件舉發員警並未告知到案時間，亦未
    將違反道路交通管理事件通知單（下稱：舉發通知單）寄予
    異議人，為此不服聲明異議。
三、按汽車駕駛人行經有燈光號誌管制之交岔路口闖紅燈者，處
    1,800 元以上5,400 元以下罰鍰；又汽車駕駛人，有下列情
    形之一者，處300 元以上600 元以下罰鍰，並責令補辦登記
    、補照、換照或禁止駕駛：．．三、駕駛汽車未隨身攜帶駕
    駛執照；再者，汽車駕駛人有前開第53條規定之情形者，除
    依該條處罰鍰外，並予記違規點數3 點，道路交通管理處罰
    條例第53條第1 項、第25條第3 款、第63條第1 項分別定有
    明文。
    等語。
四、次按就舉發員警作為證人之適格性而言，有論者固以違反處
    罰條例之行為，均由警察或公路主管機關舉發或裁決處罰之
    ，行政機關立於當事人之地位，今法院傳喚警察或公路主管
    機關之舉發人員為證人，形同由該舉發人員為裁判，明顯違
    反權力分立原則。且舉發若發生錯誤，舉發人員將遭議處，
    試問有那個公務人員會承認自己舉發有誤？除非該錯誤非常
    顯而易見，無可推託，所以警察人員基於畏懼接受行政處罰
    之疑慮，自無法陳述客觀之事實，故以警察為證人與刑事訴
    訟法有違。惟從訴訟法理觀之，無論依行政訴訟法第142 條
    、刑事訴訟法第176 條之1 、民事訴訟法第302 條之規定均
    可得知，除法律別有規定外，無論何人，於他人之行政、刑
    事、民事訴訟中均有為證人之義務，舉發通知單固然為舉發
    員警所製單舉發，然舉發通知單對外之名義仍係以該轄警察
    局或分局為舉發機關而為之，舉發員警在訴訟法理上仍屬於
    親身知覺、體驗、經歷、目擊交通違規行為之人，而依現行
    處罰條例、裁處細則及道路交通事件處理辦法之規定或類推
    適用行政訴訟法之規範，交通聲明異議案件之當事人皆應認
    係受處分人及處罰機關，並不包括舉發機關在內，更遑論及
    於舉發員警。以對人民生命、自由、財產權益影響更鉅之刑
    事案件為例，屬於被害人性質之告訴人，其在刑事訴訟程序
    中係處於指訴被告犯罪行為之人，亦係促使刑事偵查機關發
    動偵查作為而追訴被告之人，與被告之立場與角色均屬相反
    ，然於刑事庭審理中，在得以傳喚告訴人到庭且適宜之情況
    下，均可將其地位轉換為證人而加以訊問、詢問或詰問，使
    其證述取得證據能力，之後再由刑事庭法官依自由心證來評
    價其證詞之證明力為何，此一見解亦為現今最高法院所肯認
    且日漸趨於主流，亦即：「告訴人係向司法警察機關或偵查
    機關申告犯罪事實而要求訴追之人，其於我國刑事訴訟法中
    ，並非法定列舉之獨立證據方法，若以告訴人所陳親身經歷
    之被害經過，作為認定犯罪事實之依據時，乃居於證人之地
    位，亦即其證據方法為證人，必須踐行有關證人之證據調查
    程序，除非其有依法不得令其具結之情形，否則事實審法院
    應命其具結，若依法應具結而未具結時，該告訴人有關被害
    事實之陳述，無證據能力，法院不得採其陳述作為判決之基
    礎。」。再以，現行刑事審判為例，諸多刑事案件中，被告
    及其選任辯護人甚多爭執於警方逮捕、搜索、查獲、製作警
    詢筆錄過程之相關程序有違法情事，而欲排除相關證據之證
    據能力，此時法院必須依職權或依公訴人、被告及其選任辯
    護人之聲請，傳喚案發當時查獲員警或製作警詢筆錄之員警
    來進行交互詰問，以探究其事實為何，此時該等員警又何嘗
    非與被告處於相對立之地位，如認該等員警之證詞均有偏頗
    之虞而不予傳喚，此時法院又豈非已有先入為主之觀念而失
    去客觀公正之立場？況以動態交通違規行為為例，其具有即
    時、瞬間、稍縱即逝及不可回復性等特性，現場目擊者通常
    亦係以舉發員警為主，如否定舉發員警之證人適格性，勢將
    導致證據資料及方法之貧乏而無從形成心證，故本院認為承
    認舉發員警之證人適格性，並無疑問。
五、另按行為人有道路交通管理處罰條例之情形者，應填製舉發
    通知單，並於被通知人欄予以勾記，當場舉發者，應填記駕
    駛人或行為人姓名、性別、出生年月日、地址、身分證統一
    編號及車主姓名、地址、車牌號碼、車輛種類。被查獲之駕
    駛人或行為人為受處分人時，應於填記通知單後將通知聯交
    付該駕駛人或行為人簽名或蓋章收受之；拒絕簽章者，仍應
    將通知聯交付該駕駛人或行為人收受，並記明其事由及交付
    之時間；拒絕收受者，應告知其應到案時間及處所，並記明
    事由與告知事項，視為已收受，違反道路交通管理事件統一
    裁罰基準及處理細則第11條第1 項第1 款定有明文。
六、經查：
  (一)異議人騎乘車牌號碼為GIU-781 號之普通重型機車，於98年
    5 月27日11時20分許，行經屏東縣屏東市○○路與瑞光路交
    岔路口闖越紅燈，並有駕駛汽車未隨身攜帶駕駛執照之違規
    情事，業據證人即舉發員警乙○○於本院審理時證述：「（
    取締過程？事發當天我跟我同事李冠忠擔任交通稽查勤務，
    約11時20分左右行徑屏東市○○路○段，快到瑞光路與大連
    路交叉路口，我看到異議人的機車從瑞光路對向闖紅燈過來
    ，我們就攔停舉發。．．（當時有無向異議人告知應到案日
    、違規事實等？）均有。（如何知道是甲○○？）違規人沒
    有帶身分證、駕照，他跟我說他是車主，他跟我講的身分證
    號碼、住址、出生年月日，均與我電腦相符。」等語（見本
    院99年1 月5 日訊問筆錄）。本院審酌證人係依法執勤職務
    之警員，與異議人素昧平生，並無嫌隙，自無設詞誣陷異議
    人而故為不實舉發之可能。且執行公務本身即受行政懲處責
    任之監督，本件亦無證據證明有證人捏造事實、違法取締之
    情事，是證人上開證詞應堪信為真實。復參以異議人雖經合
    法通知而未到庭，然其所具之異議狀，對上開違規事實亦未
    爭執，是異議人於上述時、地，有駕駛上開機車闖紅燈及隨
    身未帶駕駛執照之違規情事，應堪認定。
  (二)又異議人於上開時、地，確有上開違規行為，已如上所述，
    由證人乙○○當場攔停，掣單舉發，惟該異議人拒絕於舉發
    通知單之「收受通知聯者簽章」欄內簽名，並拒絕收受該舉
    發通知單，故證人乙○○乃告知異議人到案日期、處所及其
    他相關規定，並於該欄註明「拒簽、拒收，但已當場告知到
    案時間處所」等情，除據證人乙○○於本院證述明確，已如
    上開所述外，並有舉發通知單1 紙附卷足憑，自應信為實在
    。是異議人固拒絕於舉發通知單簽名並拒絕收受，惟本件既
    為舉發員警當場攔停並掣單舉發，且於舉發通知單上註明，
    並告知其應到案時間及處所等注意事項，則依上揭規定及說
    明，應視為異議人已收受該舉發通知單而完成送達，舉發機
    關本無庸另行送達舉發通知單，縱異議人縱未接獲舉發通知
    單，亦不影響本件舉發之效力。是則，異議人上開辯稱，即
    無可採。
  (三)綜上所述，異議人駕車行經有燈光號誌管制之交岔路口闖紅
    燈及未隨身攜帶駕駛執照之事實，洵堪認定。原處分機關依
    首揭規定裁處，於法並無不合。本件異議人之異議為無理由
    ，應予駁回。
七、依道路交通管理處罰條例第87條第2 項、道路交通案件處理
    辦法第19條，裁定如主文。
中    華    民    國    99    年    1     月    11    日
                  交通法庭      法  官  曾吉雄
以上正本證明與原本無異。
如不服本裁定應於收受送達後5 日內向本院提出抗告書狀敘述抗
告之理由抗告於臺灣高等法院高雄分院。
中    華    民    國    99    年    1     月    11    日
                                書記官  林祥玉

司法院資訊處製作；財團法人民間司法改革基金會備份。
